臺灣高等法院民事判決
                                     108年度選上字第20號
上  訴  人  廖俊傑  
訴訟代理人  王清白律師
            吳光群律師
            廖學興律師
            劉致顯律師
被 上訴 人  劉燈煌  
訴訟代理人  李秋銘律師
上列當事人間當選無效事件，上訴人對於中華民國108年6月26日
臺灣宜蘭地方法院107年度選字第5號第一審判決提起上訴，本院
於109年3月18日言詞辯論終結，判決如下：
    主      文
原判決廢棄。
被上訴人在第一審之訴駁回。
第一、二審訴訟費用由上訴人負擔。 
    事實及理由
壹、程序方面：
一、按當選人有公職人員選舉罷免法（下稱選罷法）第99條第1
    項之行為，選舉委員會、檢察官或同一選舉區之候選人得以
    當選人為被告，自公告當選人名單之日起30日內，向該管轄
    法院提起當選無效之訴，選罷法第120條第1項第3款定有明
    文。查兩造均為民國107年11月24日舉行之宜蘭縣南澳鄉民
    代表會第21屆鄉民代表選舉第4選舉區（下稱系爭選舉）之
    候選人，上訴人並已於107年11月30日經宜蘭縣選舉委員會
    （下稱宜蘭縣選委會）公告當選，有宜蘭縣選委會107年11
    月30日宜選一字第10731502731號公告暨系爭選舉當選人名
    單可稽（見原審卷第19-20頁）；被上訴人以上訴人有選罷
    法第99條第1項之行為，於107年12月17日具狀向原審提起本
    件當選無效之訴（見原審卷第9頁），未逾前開規定之30日
    法定期間，合先敘明。
二、次按不變更訴訟標的，而補充或更正事實上或法律上之陳述
    者，非為訴之變更或追加，民事訴訟法第256條定有明文。
    此一規定於選舉、罷免訴訟程序準用之，亦為選罷法第128
    條所明定。本件被上訴人於原審原以訴外人張健吉、駱秉中
    、陳雅安（下合稱張健吉等3人）均為上訴人之輔選人員，
    於系爭選舉中犯選罷法第99條第1項之投票行賄罪為由，依
    同法第120條第1項第3款規定，提起本件當選無效之訴。嗣
    於本院另增列訴外人高玉珍與上訴人共同賄選，其二人於系
    爭選舉中亦犯選罷法第99條第1項之投票行賄罪為其請求之
    原因事實（見本院卷第89-107頁）。上訴人固抗辯被上訴人
    追加請求之原因事實，屬訴之追加，其追加已逾30日之法定
    期間等語。惟被上訴人於原審及本院均以上訴人有選罷法第
    99條第1項之行為，依同法第120條第1項第3款規定為請求，
    其於本院主張上訴人與高玉珍共同賄選之事實，係就上訴人
    有選罷法第99條第1項規定之行為補充其事實上之陳述，並
    未變更訴訟標的，依上開規定，自不生訴之追加或逾30日法
    定期間之問題。
貳、實體方面： 
一、被上訴人主張：上訴人為系爭選舉候選人，張健吉及駱秉中
    分別擔任上訴人系爭選舉之競選總幹事及副總幹事，陳雅安
    則為上訴人經營之漢盛開發有限公司（下稱漢盛公司）員工
    ，張健吉等3人為上訴人之輔選人員。另高玉珍則為上訴人
    拉票。詎張健吉等3人及高玉珍為求上訴人順利當選，分別
    基於投票行賄之犯意，賄賂該選區有投票權之選民，期使於
    選舉時投票支持上訴人，約定渠等對系爭選舉之投票權為一
    定之行使，分別有下列賄選行為：㈠張健吉部分：⒈於107年1
    1月12日前後下午某時許，在宜蘭縣○○鄉○○○村某處，搭乘訴
    外人林茂輝駕駛之自小客車欲返家，於途中以新臺幣（下同
    ）5,000元交付訴外人即林茂輝之妻戴蓉秋，作為其子女訴
    外人林嘉安及林嘉彥投票予上訴人之賄款。⒉於107年11月中
    旬某日晚間某時許，至林茂輝位於宜蘭縣○○鄉○○路00號住處
    ，交付林茂輝2萬元，作為其家中8人均投票予上訴人之賄款
    。⒊於107年11月20日晚間8時許，至訴外人白桂芬家門口，
    交付白桂芬6,000元，作為其家中3人均投票予上訴人之賄款
    。㈡駱秉中部分：於107年11月18日或19日晚間某時許，至訴
    外人沈嘉瑋位於宜蘭縣○○鄉○○路00號住處，以每票2,000元
    之對價交付沈嘉瑋共計4,000元，作為沈嘉瑋及其配偶石琬
    玲2人均投票予上訴人之賄款。㈢陳雅安部分：於107年11月2
    0日前後晚間某時許，至訴外人陳雅倩位於宜蘭縣○○鄉○○路0
    0號之0住處前，交付陳雅倩2,000元，作為其投票予上訴人
    之賄款。㈣高玉珍部分：107年11月中旬某日下午5至6時許，
    在宜蘭縣○○鄉○○○路旁，上訴人交付4,000元給高玉珍，高玉
    珍復於數日後白天某時許，至訴外人劉瑞琪家中，交付劉瑞
    琪上開4,000元，作為其投票予上訴人之賄款。張健吉等3人
    及高玉珍違反選罷法第99條第1項之投票行賄罪，渠等係受
    上訴人直接或間接指揮及監督，且得上訴人之授意或容許而
    為上開賄選行為，其效果自應歸屬於上訴人。爰依選罷法第
    120條第1項第3款規定，求為判命上訴人就107年11月24日舉
    行之系爭選舉之當選無效等語。（原審為上訴人敗訴之判決
    ，上訴人聲明不服，提起上訴。）。並答辯聲明：上訴駁回
    。
二、上訴人則以：選罷法第120條第1項第3款規定「當選人有第9
    9條第1項之行為」者，如非當選人本身之行為，則限於當選
    人與他人具有共犯概念涵攝之範圍者，方屬該條項之規範對
    象。被上訴人未能舉證伊與張健吉等3人及高玉珍有共同賄
    選之意思聯絡，亦未能證明伊對渠等之賄選行為有參與、知
    悉或容認，故伊不該當上開規定。況檢察官就上開行賄事實
    亦對伊提起另案當選無效之訴，經原法院108年度選字第3號
    當選無效事件判決伊當選無效後，伊不服提起上訴，業經本
    院以108年度選上字第24號當選無效事件判決駁回伊之上訴
    ，伊既經另案判決當選無效確定，已不具備系爭選舉鄉民代
    表當選身分，本件有當事人不適格之情事，被上訴人提起本
    件當選無效之訴，自無理由等語，資為抗辯。並上訴聲明：
    ㈠原判決廢棄。㈡被上訴人在第一審之訴駁回。
三、按當選人有選罷法第99條第1項對於有投票權之人，行求期
    約或交付賄賂或其他不正利益，而約其不行使投票權或為一
    定之行使之行為者，選舉委員會、檢察官或同一選舉區之候
    選人得以當選人為被告，自公告當選人名單之日起30日內，
    向該管轄法院提起當選無效之訴，同法第120條第1項第3款
    定有明文。復按當選無效之訴經判決無效確定者，當選人之
    當選，無效；已就職者，並應自判決確定之日起，解除職務
    ，同法第122條亦定有明文，可知當選無效之訴，係為解消
    對造當事人依選舉委員會於特定期日公告其當選身分，是以
    ，對造當事人於言詞辯論終結前是否仍然具有當選身分，即
    屬當選無效之訴審理之前提，如確已喪失當選身分則無庸論
    及對造當事人究竟有無原告所指摘之當選無效事由存在。又
    原告請求法院為利己之本案判決，必須其有受判決之法律上
    利益，法院始有保護其權利之必要，即須具備權利保護必要
    之要件，苟欠缺權利保護要件，法院應為其敗訴之判決。又
    權利保護要件有無欠缺之審查，應以事實審言詞辯論終結時
    之狀態為準，若起訴時雖無欠缺此要件，惟於事實審言詞辯
    論終結時欠缺者，仍應認原告之訴為無理由，以判決駁回之
    。
四、本件上訴人為系爭選舉候選人，於107年11月24日投票結果
    當選為該選舉區鄉民代表，固經宜蘭縣選委會於同月30日公
    告為當選人，惟上訴人前因檢察官就上開行賄事實對其提起
    另案當選無效之訴，經原法院以108年度選字第3號判決其當
    選無效後，其不服提起上訴，並經本院於109年3月18日以10
    8年度選上字第24號判決駁回上訴確定等情，為兩造所不爭
    執（見本院卷第548頁），復經本院公告主文在案，則依上
    開規定，上訴人應自另案當選無效判決確定之日起解除職務
    ，顯見上訴人依首揭107年11月30日當選公告之鄉民代表當
    選身分，已因上開判決其當選無效之判決確定而喪失。基此
    ，上訴人於本院109年3月18日言詞辯論終結時，既已不具備
    系爭選舉鄉民代表當選身分，揆諸前揭說明，被上訴人提起
    本件訴訟，已無權利保護必要，應予駁回。
五、綜上所述，上訴人於本院言詞辯論終結前已喪失鄉民代表當
    選資格，被上訴人依選罷法第120條第1項第3款規定，請求
    判決上訴人就系爭選舉之當選無效，為無理由，應予駁回。
    原審未及審究，而為上訴人敗訴之判決，尚有未洽。上訴意
    旨指摘原判決不當，求予廢棄改判，為有理由，應由本院廢
    棄改判如主文第2項所示。
六、本院雖將原判決廢棄，改判駁回被上訴人在第一審之訴，惟
    上訴人係於本院審理時，始經另案就檢察官所提當選無效之
    訴，判決上訴人就系爭選舉之當選無效確定，於另案判決確
    定前，被上訴人自有起訴請求判決上訴人就系爭選舉之當選
    無效之必要，被上訴人就本件所為之訴訟行為，按當時之訴
    訟程度，均為其伸張權利所必要，爰依民事訴訟法第81條第
    2 款規定，酌量情形命上訴人負擔第一、二審訴訟費用，附
    此敘明。
七、本件事證已臻明確，兩造其餘攻擊防禦方法及所提證據，經
    本院斟酌後，認均不足以影響本判決之結果，爰不逐一詳予
    論駁。
八、據上論結，本件上訴為有理由。爰依民事訴訟法第450條、
    第81條第2款，判決如主文。 
中　　華　　民　　國　　109 　年　　4 　　月　　15　　日
                  選舉法庭 
                      審判長法  官  陳秀貞
                            法  官  邱景芬
                            法  官  蔡世芳
正本係照原本作成。
不得上訴。
中　　華　　民　　國　　109 　年　　4 　　月　　15　　日
  　　　　　　　　　　　　　書記官  何敏華